臺灣高等法院臺中分院民事判決　九十三年度上易字第三六七號
　　　上　訴　人　甲○○
　　　送達代收人　乙○○
　　　被　上訴人　丙○○
右當事人間清償借款事件，上訴人對於中華民國九十三年九月二日臺灣南投地方法院
九十三年度訴字第二七七號第一審判決提起上訴，本院於九十四年二月二十二日言詞
辯論終結，判決如下：
　　　主　　　文
原判決關於上訴人敗訴部分，暨該部分訴訟費用之裁判均廢棄。
右廢棄部分，被上訴人在第一審之訴駁回。
第一審（除確定部分外）、第二審訴訟費用由被上訴人負擔。
　　　事　　　實
甲、上訴人方面：
一、聲明：求為判決：(一)原判決關於上訴人敗訴暨訴訟費用負擔部分應予廢棄。(二)右
    廢棄部分被上訴人第一審之訴駁回。(三)第一、二審訴訟費用由被上訴人負擔。
二、陳述：除與原判決記載相同者，茲引用之外，補稱：
　　(一)被上訴人主張民國（下同）八十三年六月三十日上訴人以坐落南投縣埔里鎮○
　　　○段五九三地號土地及其上建物設定抵押向其借款，借款金額為新台幣（下同
　　　）一百萬元，係在王淑美代書處交付現金云云。惟按民法四百七十四條規定消
　　　費借貸契約屬要物契約，被上訴人既主張該筆抵押借款之金額為一百萬元，其
　　　中除於八十四年十二月二十七日上訴人已清償之四十萬元部分外，超過部分之
　　　六十萬元被上訴人自應就其確有交付予上訴人之消費借貸權利發生事實負舉證
　　　責任。不能以有抵押權設定即推論被上訴人確曾有交付借款之事實。
    (二)原審判決依被上訴人提出之八十四年十二月二十七日王淑美同意書記載：「本
      人與劉圓洲、甲○○之債務關係自立書日止前之債務除埔里鎮○○段（即山明
      百貨一攤櫃）仍欠王淑美一百四十九萬元及丙○○（排第二得款）六十萬元外
      ，餘全部會清，日後該攤位如能售出更高金額，得另計利息由多餘款中扣除」
      等語，及上訴人甲○○亦自承：同意書是伊交給王淑美五百萬元，由王淑美拿
      去辦理塗銷抵押權所寫的等語，即認定被上訴人與上訴人甲○○間之借款債務
      ，於八十四年十二月二十七日會算結果，上訴人甲○○尚欠被上訴人六十萬元
      云云，實有違誤。蓋上訴人僅陳述前開同意書係代書王淑美所寫，然上訴人並
      非對該同意書內容不爭執。查前開同意書係由被上訴人所委任之代書王淑美單
      方書立，其上並無上訴人簽名確認，僅屬被上訴人之使用人王淑美單方之陳述
      ，內容並非實在。再前開證明書內容係敘及埔里鎮○○段（即山明百貨一攤櫃
      ），與本件抵押借款之抵押權標的南投縣埔里鎮○○段五九三地號土地及其上
      建物不同，該證明書亦無從證明上訴人於八十三年六月三十日以南投縣埔里鎮
      ○○段五九三地號土地及其上建物設定抵押權向被上訴人所借款項尚餘六十萬
      元未清償之事實。再縱王淑美得充任本案證人，亦應到庭接受訊問始得以其證
      言採為判決基礎，前開同意書為被上訴人所委任之代書王淑美單方書立，形式
      上屬證人於法院外之書狀陳述，然既未經兩造同意，亦未具結並將結文附於書
      狀，復又未經公證人認證，自與民事訴訟法第三百零五條規定第三項、第六項
      規定之法定程序不符，並無證據能力。原判決將前開同意書採為判決基礎，實
      有違誤。
    (三)原判決依據台灣南投地方法院九十三年度埔簡字第一五號確認本票債權不存在
      事件之判決理由：上訴人（即該案原告）於八十三年六月三十日向被上訴人（
      即該案被告）借款一百萬元，約定每月利息二萬四千元，上訴人僅於八十四年
      十二月二十七日清償本金四十萬元，又上訴人於八十三年七月二十三日向被上
      訴人借款二十萬元，並未清償本金，上訴人遂於八十四年七月三十日簽發該本
      票交予被上訴人，用以擔保八十三年六月三十日借款一百萬元及八十四年一月
      至七月利息計十六萬八千元及八十三年七月二十三日借款之本金二十萬元等語
      。且上訴人當時也承認有向被上訴人借款一百萬元及二十萬元，僅表示已全數
      清償，惟上訴人無法舉證實其說云云，即認定上訴人之抗辯無可採信云云，容
      屬擅斷。蓋以：
      1.台灣南投地方法院九十三年度埔簡字第一五號確認本票債權不存在事件之判
        決，其理由中之判斷並無既判力。
      2.又該確認本票債權不存在事件中，上訴人自始至終從未曾承認有向被上訴人
        借款一百萬元之事實。
      3.再九十三年度埔簡字第一五號判決亦以前開無證據能力之訴外人王淑美於八
        十四年十二月二十七日所製作之同意書作為判決基礎，認定上訴人於八十三
        年六月三十日向被上訴人抵押借款之金額為一百萬元，該判決已有違誤，自
        不能援引該判決之理由作為本案依據。
　　(四)末查，上訴人於八十三年六月三十日以南投縣埔里鎮○○段五九三地號土地及
　　　其上建物設定抵押權予被上訴人作為票貼借款之擔保，然所票貼之客票事後均
　　　已兌現，惟被上訴人並未辦理抵押權塗銷登記。嗣第一順位抵押權人胡劉玉珍
　　　聲請法院強制執行，被上訴人竟仍聲請參予分配，因上訴人向被上訴人陸續所
　　　票貼之小額客票張數甚多，發票人亦均不同，關係甚為複雜，上訴人難以釐清
　　　，然未免前述房地遭受拍賣，遂不得已提出五百萬元作為清償胡劉玉珍及被上
　　　訴人二人之全部債務。清償條件即抵押權人胡劉玉珍及被上訴人之債權全部清
　　　償完畢而消滅，該二人須出具抵押權債務清償證明書，用以塗銷抵押權登記。
　　　至於被上訴人與胡劉玉珍之代理人王淑美會算如何分配該五百萬元，上訴人並
　　　不知詳情。上訴人僅依指示匯款四十萬元至被上訴人帳戶，並已由被上訴人親
　　　自書立抵押權債務清償證明書載明：「查埔里地政事務所民國八十三年六月三
　　　十日收件字第玖捌柒玖號抵押權債權額新台幣壹百萬元業已全部清償茲同意即
　　　向地政機關辦理後開不動產標示抵押權塗銷登記特立本債務清償證明書屬實。
　　　」等語，交由上訴人辦理抵押權塗銷登記。此有抵押權債務清償證明書附卷可
　　　稽。倘上訴人尚餘六十萬元未清償，被上訴人豈會出具抵押權債務清償證明書
　　　同意塗銷抵押權登記，是被上訴人所訴不僅未提證據證明，亦與常情有違，自
　　　無可信。
三、證據：除援用第一審所提證據外，補提抵押權債務清償證明書影本一件、塗銷抵
    押權登記證明書影本一件、中華民國身心障礙手冊影本一件為證。
乙、被上訴人方面：
一、聲明：求為判決：(一)上訴駁回。(二)訴訟費用由上訴人負擔。
二、陳述：除與原判決記載相同者，茲引用之外，補稱：
    (一)上訴人於原審審理時，就其向被上訴人借款一百萬元並以系爭坐落南投縣埔里
      鎮○○段五九三地號土地及其上建物設定一百萬元抵押權乙事，係辯稱伊僅實
      收九十萬元等語（詳原審判決書第二頁第５、６行及第四頁第３行，被上訴人
      則主張上訴人確有收受一百萬元），即上訴人於原審審理時，業已就其有向被
　　　上訴人借款至少九十萬元為自認；則上訴人於上訴理由中再強調稱伊僅借款四
　　　十萬元云云，自不足為信。
    (二)上訴人確有於八十四年間向上訴人借款一百萬元並設定系爭抵押權等情，業經
      二造於相關前案訴訟即臺灣南投地方法院九十三年度埔簡字第十五號判決中，
      認定上訴人確有向被上訴人借款一百萬元並提供系爭土地設定抵押權一百萬元
      ，其判決理由中明載：「被告（即本件被上訴人）辯稱：原告（即本件上訴人
      ）於八十三年六月三十日向其借款，約定每月利息二萬四千元，並由原告之妻
      劉圓洲提供其所有系爭不動產，為被告設定權利價值一百萬元之抵押權以為擔
      保等語，業據被告提出抵押權設定契約書及他項權利證明書為證，並為原告所
      不爭執，自堪信為真實。又被告所提王淑美於八十四年十二月二十七日書立「
      同意書」記載：原告之債務，除埔里鎮○○段仍欠王淑美一百四十九萬元，及
      被告（排第二得款）六十萬元外，其餘全部會清等語。經核與原告主張交給王
      淑美四十萬元用以清償系爭抵押債權等情，大致相符，足認系爭抵押債權一百
      萬元，原告僅清償本金四十萬元。」等語（詳該案判決書理由欄第三點第(一)、
      (二)項）。
    (三)關於上述臺灣南投地方法院九十三年度埔簡字第十五號判決理由中之認定是否
      具既判力？因該前案訴訟係本件上訴人起訴請求確認其所簽發票號ＴＨ００４
      ７９１號本票之債權不存在等，而經法院認定該紙本票之債權確係存在，即該
      紙本票係本件上訴人為擔保八十三年六月三十日所為本件系爭借款之利息（自
      八十四年一月至七月利息計十六萬八千元）及另筆八十三年七月二十三日二十
      萬元借款所簽發，即前案訴訟就本件上訴人確曾向本件被上訴人為系爭一百萬
      元借款、為擔保利息之支付而簽發該案系爭本票乙事，已為明確之認定，此應
      認具有既判力。再者，本件上訴人對於該前案判決並未上訴而已折服確定，則
      縱認上述前案判決理由是否具既判力尚存爭議，然因該前案判決係就「二造當
      事人是否因擔保系爭一百萬元借款之利息而簽發本票」之重要爭點為認定，應
      認該前案判決理由中認定「本件上訴人確有向被上訴人借貸系爭一百萬元」之
      理由具有「爭點效」，且上訴人既對該判決無異議而未提出上訴，亦有「禁反
      言」之拘束力，不容上訴人再為爭執或否認。
    (四)至於上訴人主張對被上訴人之借款均已清償部分，被上訴人否認之，則依民事
      訴訟法第二百七十七條之規定，此部分自應由上訴人負舉證責任，否則不足為
      信。
    (五)塗銷與還錢是兩碼事
      1.會給予塗銷的原因
        在八十四年十二月廿六日傍晚，當時六信襄理連續打數通電話給胡劉玉珍（
        代表王淑美）及被上訴人，說明他們結拜兄弟湊了五百萬元，分別要還王淑
        美與被上訴人四百六十萬元及四十萬元，要二及三胎能同時「塗銷」，被上
        訴人未答應。嗣約第二天早上九點到六信門口等襄理，一起至丁○○代書處
        協商，他一再要求，稱上訴人很可憐，要王淑美及被上訴人給予塗銷，襄理
        才能在六信為上訴人辦理較高額度的貸款。
      2.「同意書」由來
        八十四年十二月廿七日，被上訴人仍未答應上述要求，而上訴人再度與襄理
        協商，要王淑美寫出和平段八二五地號的債權「同意書」說被上訴人的六十
        萬元可成為和平段的第二順位，被上訴人才勉為其難的答應塗銷光明段的抵
        押。因和平段部分，王淑美設定抵押權還有餘額，而被上訴人在和平段沒有
        設定抵押，因為如果剩下六十萬元被上訴人重新設定抵押的話，會變成第三
        順位，王淑美說他的第一順位抵押還有餘額，因為未償還還有一百四十九萬
        元，如果拍賣結果超出一百四十九萬元的話，第一順位還有剩下的話，就是
        被上訴人的，所以要被上訴人附在王淑美的名下，就可以等於是第二順位。
    (六)關於王淑美所寫的前開「同意書」，雖然產權不是王淑美的，但王淑美有債權
      存在，字蹟與一百萬元設定契約書相吻合，當時有上訴人外四人在場，內容已
      充分顯示與上訴人及劉圓洲之間的債務，除了匯款四十萬元外，尚有餘六十萬
      元未還，此在臺灣南投地方法院九十三年度埔簡字第十五號案件中已經辯論過
      。
    (七)上訴人一再陳稱係以支票還款，請其提出證據。上訴人在八十三年八、九月間
      已被銀行列為拒絕往來戶，何來的支票？
    (八)就上訴人主張之答辯：
      1.臺灣南投地方法院九十二年度票字第八三二號民事裁定之本票係指6.所
        設定一百萬元其中自八十四年一月至七月的違約利息，計十六萬六千元。另
        八十三年七月廿三日開出支票廿萬元於同年八月廿三日到期，因存款不足遭
        跳票，以上二項合計三十六萬六千元，於八十四年七月卅一日開出本票。倘
        若只設定一百萬元而沒實際提款，那麼八十三年七月廿三日缺錢，盡可來取
        款，為何要重開廿萬元的支票給被上訴人呢？距離八十三年六月卅日設定日
        只相隔廿三天。
　　　2.上訴人自7.被銀行拒絕往來之後，只有12.入一萬元、6.入18,150
　　　　元、11.２入7,074元的客票，但這些票款，是還本票票款，並非「票貼」
　　　　。倘若上訴人提五百萬元能夠還清胡劉玉珍及被上訴人全部債務，而王淑美
　　　　從事代書十五、六年，且與上訴人及被上訴人均是埔里本地人，為何不讓王
　　　　淑美代書在埔里辦理塗銷，還須於12.早上七點出發到台中給不曾謀面的
　　　　丁○○代書辦理塗銷登記？又若該筆五百萬是王淑美「會算」的，又可「結
　　　　清」的話，王淑美與上訴人及被上訴人均是埔里人，為何四十萬元是跟塗銷
　　　　同一天即12.從台中三信中午匯入台銀埔里分行呢？王淑美代書還須寫那
　　　　份「同意書」嗎？
三、證據：除援用第一審所提證據外，補提土地及建物謄本、本票攤還帳單資料、入
　　帳查詢單影本一件、銀行往來明細表影本等件為證。
丙、本院依職權向臺灣南投地方法院調閱九十三年埔簡字第一五號、九十二年票字第
    八三二號、九十二年執字第一二四三九號、八十四年執字第一六一九號案件卷宗
    ，並詢問證人丁○○。
    理    由
一、本件被上訴人起訴主張上訴人甲○○於八十三年六月三十日以原審被告劉圓洲所
　　有坐落南投縣埔里鎮○○段五九三地號土地及其上建物設定抵押，向被上訴人借
　　款一百萬元，上訴人僅於八十四年十二月二十七日清償四十萬元，尚欠六十萬元
　　，為此本於消費借貸關係提起本件訴訟，請求上訴人及原審被告劉圓洲給付六十
　　萬元及自八十四年十二月二十八日起之法定遲延利息，上訴人則以上開抵押借款
　　並未借到一百萬元，借到之四十萬元已清償，被上訴人並於八十四年十二月二十
　　七日出具抵押權債務清償證明書以供上訴人辦理塗銷抵押權登記等語資為抗辯。
二、原審經審酌兩造提出之攻擊防禦方法後，判決上訴人應給付被上訴人六十萬元及
　　自八十四年十二月二十八日起之法定遲延利息，並駁回被上訴人對原審被告劉圓
　　洲之請求，上訴人對原審判決不服提起上訴，被上訴人就其敗訴部分則未聲明不
　　服。
三、被上訴人主張上訴人尚有六十萬元借款未清償，上訴人即以前詞置辯，本院即應
　　審究：(1)上訴人是否確曾向被上訴人借得一百萬元？(2)上訴人是否尚有六十萬元
　　借款未清償？
（一）上訴人是否確曾向被上訴人借得一百萬元？
      被上訴人主張上訴人甲○○於八十三年六月三十日以原審被告劉圓洲所有坐落
      南投縣埔里鎮○○段五九三地號土地及其上建物設定一百萬元之一般抵押權（
　　　下稱系爭抵押權），為上訴人所不爭執，並有被上訴人所提出之他項權利證明
　　　書、抵押權設定契約書影本為證（原審卷第七、八頁），堪信為真實。按抵押
　　　權之成立，以債權已存在為前提，債權若不存在，抵押權亦不成立，抵押權全
      為債權之存在而成立，此為抵押權成立上（發生上）之從屬性，亦為一般抵押
　　　權與最高限額抵押權相異之處，雖實務上與理論上對此從屬性已有從寬解釋之
      情形，而認抵押權成立從屬性係指抵押權實行時（即取得標的物之交換價值時
      ）抵押權須有擔保債權存在，然在本件依抵押權設定契約書所載，該抵押權所
      擔保之權利金額為一百萬元，權利存續期間為八十三年六月三十日至八十四年
　　　六月三十日，另關於利息、違約金、清償日期亦均有詳細明確之記載，堪認擔
      保債權已特定，即抵押權設定當時一百萬元債權已存在；上訴人雖辯稱渠並未
      實際借得一百萬元云云，然查上訴人於本院辯稱僅借九十萬元（原審卷第二十
　　　九頁），另於台灣南投地方法院九十三年度埔簡字第一五號案件審理中則稱僅
　　　借到四十萬元（上開卷宗第二十頁），兩案所陳已有未合，所辯自難輕採；況
　　　上訴人於八十四年七月三十日曾簽發面額三十六萬六千元，到期日八十九年七
　　　月三十一日之本票一張予被上訴人，上訴人雖主張該本票債權不存在，然因上
　　　訴人無法舉證，業經原審法院以九十三年度埔簡字第一五號債務人異議之訴案
　　　件之確定判決認定，上開本票係用以擔保上訴人一百萬元借款自八十四年一月
　　　至七月之違約金十六萬八千元及八十三年七月二十三日之另筆借款二十萬元；
　　　綜上，堪認至少迄上訴人簽發三十六萬六千元之本票即八十四年七月三十日時
　　　，兩造間之一百萬元借款債務尚為存在之狀態。
（二）上訴人是否尚有六十萬元借款未清償？
  １、按私文書經本人或其代理人簽名、蓋章或按指印或有法院或公證人之認證者，
　　　，推定為真正。民事訴訟法第三百五十八條第一項定有明文。本件上訴人提出
　　　八十四年十二月二十七日辦理塗銷系爭抵押權時，被上訴人所出具之抵押權債
　　　務清償證明書一份為證（本院卷第五十七頁），被上訴人亦自認該文書為其所
　　　簽無訛（本院卷第三十九頁），觀諸該抵押權債務清償證明書上載明：「查埔
　　　里地政事務所民國八十三年六月三十日收件字第玖捌柒玖號抵押權債權額新台
　　　幣壹百萬元業已全部清償茲同意即向地政機關辦理後開不動產標示抵押權塗銷
　　　登記特立本債務清償證明書屬實。」等語，而證人即辦理本件抵押權塗銷登記
　　　之代書丁○○亦到庭證稱本件是債務清償而塗銷抵押權，債務清償證明書是請
　　　債權人當場書寫明確在卷（本院卷第九十九頁），是以依上開條文規定，本院
　　　即應推定系爭一百萬元借款，在八十四年十二月二十七日業已清償（此與前開
      認定一百萬元借款迄八十四年七月三十日仍存在並無抵觸之處，因其間尚有五
      個月之差距，其間或有債務人清償之情形或債權人拋棄債權之情形，均未可知
　　　），依舉證責任之法則，被上訴人苟欲推翻此推定，即應由被上訴人負舉證之
　　　責，被上訴人主張應由上訴人舉證渠已清償一百萬元云云，然債務人須舉證清
　　　償之事實，乃係在無本件債權人出具債務清償證明書之情形，本件債務清償證
　　　明書既已生上開推定為真正之訴訟上效果，舉證責任即有所不同。
　２、被上訴人雖以訴外人王淑美於系爭抵押權塗銷之八十四年十二月二十七日所出
　　　具之同意書記載：「本人與劉圓洲、甲○○之債務關係自立書日止前之債務除
　　　埔里鎮○○段（即山明百貨一攤櫃）仍欠王淑美一百四十九萬元及丙○○（排
　　　第二得款）六十萬元外，餘全部會清，日後該攤位如能售出更高金額，得另計
　　　利息由多餘款中扣除」等語（原審卷第三十一頁），而主張上訴人尚有六十萬
　　　元未清償云云，然查上訴人僅陳述前開同意書係代書王淑美所寫，然對其內容
　　　則有所爭執，而王淑美對於本件兩造間之債權債務關係乃屬第三人，上開同意
　　　書並非上訴人所出具，如何能依此認定上訴人確尚有六十萬元未清償；且上開
　　　證明書內容係敘及埔里鎮○○段（即山明百貨一攤櫃），與本件抵押借款之抵
　　　押權標的南投縣埔里鎮○○段五九三地號土地及其上建物不同，該證明書亦無
　　　從證明上訴人於八十三年六月三十日以南投縣埔里鎮○○段五九三地號土地及
　　　其上建物設定抵押權向被上訴人所借款項尚餘六十萬元未清償之事實；次查縱
　　　王淑美得充任本案證人，亦應到庭接受訊問始得以其證言採為判決基礎，然被
　　　上訴人迄本院言詞辯論終結之日止，並未能請王淑美到庭作證，前開同意書既
　　　為王淑美單方書立，形式上屬證人於法院外之書狀陳述，然既未經兩造同意，
　　　亦未具結並將結文附於書狀，復又未經公證人認證，自與民事訴訟法第三百零
　　　五條規定第三項、第六項規定之法定程序不符，並無證據能力，無法採為對被
　　　上訴人有利之證據，是以被上訴人尚未能舉證推翻上開一百萬元已清償之推定
　　　。
四、綜上所述，上訴人抗辯其所欠之債務六十萬元業已清償，自屬可信，被上訴人主
　　張尚未清償為不足採。從而，被上訴人本於消費借貸之法律關係，請求上訴人給
　　付六十萬元及法定遲延利息為無理由，不應准許。原審判命上訴人給付，自有未
　　洽。上訴意旨指摘原判決此部分不當，求予廢棄改判，為有理由。自應由本院予
　　以廢棄改判，如主文第二項所示。
五、本件事證已明，兩造其餘攻擊防禦方法與本件判決結果不生影響，不予一一論述
　　，附此敘明。
據上論結，本件上訴為有理由，依民事訴訟法第四百五十條、第七十八條，判決如主
文。
中　　　華　　　民　　　國　　九十四　　年　　　三　　　月　　　八　　　日
~B1民事第二庭審判長法　官　童有德
~B2　　　　　　　　法　官　謝說容
~B3　　　　　　　　法　官　蔡秉宸
右為正本係照原本作成。
不得上訴。
~B 　 　　　　　　書記官　吳宗玲
中　　　華　　　民　　　國　　九十四　　年　　　三　　　月　　　八　　　日
                                                                        Ｂ
